臺灣高雄地方法院刑事判決　　　　110 年度審金訴字第282 號
公　訴　人　臺灣高雄地方檢察署檢察官
被　　　告　鄭維林




上列被告因詐欺案件，經檢察官提起公訴（110 年度少連偵字第
188 號）及移送併辦（110 年度偵字第21836 號），本院改依簡
式審判程序判決如下：
    主  文
丙○○犯三人以上共同冒用公務員名義詐欺取財罪，處有期徒刑
壹年陸月。
偽造之「臺灣臺北地方法院檢察署印」公印文貳枚、「檢察官黃
敏昌」印文貳枚、「書記官謝宗翰」印文貳枚，均沒收；未扣案
之犯罪所得新臺幣壹萬元沒收，於全部或一部不能沒收或不宜執
行沒收時，追徵其價額。
    事  實
一、丙○○於民國110 年3 月間，加入陳智輝、褚俊賢（由檢察
    官另行偵辦）及其他真實姓名、年籍不詳之人所組成3 人以
    上、以實施詐術為手段，具有持續性、牟利性之有結構性組
    織（丙○○涉犯參與犯罪組織罪部分，不另為免訴，詳後述
    ），由丙○○擔任面交車手之工作。丙○○與所屬詐欺集團
    成員，意圖為自己不法之所有，共同基於三人以上、冒用公
    務員名義詐欺取財、行使偽造準公文書，及洗錢之犯意聯絡
    ，由詐騙集團成員於110 年7 月16日下午某時許起，陸續佯
    稱為台北長庚醫院護理長（女性）、陳警官（男性）、黃檢
    察官等人致電乙○○，謊稱其涉犯洗錢防制法，要將金錢集
    中保管、要將帳戶金錢兌換黃金出來證明清白，並以LINE傳
    送偽造之「臺灣臺北地方法院檢察署刑事傳票」、「臺灣臺
    北地方法院地檢署強制性資產凍結執行書」等公文書（其上
    各有偽造之「臺灣臺北地方法院檢察署印」公印文1 枚、「
    書記官謝宗翰」印文1 枚及「檢察官黃敏昌」印文1 枚），
    向乙○○行使，藉以取信乙○○，致乙○○陷於錯誤，而依
    指示於同月20日上午，提領新臺幣（下同）40萬元欲交付詐
    欺集團成員，足以生損害於乙○○及司法機關公文書之憑信
    性；嗣褚俊賢與不詳之詐騙集團成員再指揮丙○○於同日上
    午11時47分許，至高雄市○○區○○○路000 號「新興國小
    」前，向乙○○取得前開40萬元，乙○○承又依指示於同日
    下午提領現金購買2 塊重量500 公克之黃金（金額共計165
    萬4,316 元）欲交予詐欺集團成員；嗣褚俊賢與不詳之詐騙
    集團成員再指揮丙○○於同日下午4 時26分許，至前開「新
    興國小」前，向乙○○取得前開黃金2 塊。丙○○再將上開
    取得之40萬元及黃金2 塊帶回桃園交付與褚俊賢，並取得1
    萬元之報酬。嗣乙○○發現受騙報警處理，經警調閱監視錄
    影畫面，查悉上情。
二、案經高雄市政府警察局新興分局報告臺灣高雄地方檢察署檢
    察官偵查起訴。
    理  由
一、程序方面：
    本件被告丙○○所犯為死刑、無期徒刑、最輕本刑為3 年以
    上有期徒刑以外之罪，其於準備程序中就被訴事實為有罪之
    陳述，經法官告知簡式審判程序之旨，並聽取檢察官、被告
    之意見後，本院依刑事訴訟法第273 條之1 第1 項之規定，
    裁定進行簡式審判程序。又本件之證據調查，依刑事訴訟法
    第273 條之2 規定，不受同法第159 條第1 項、第161 條之
    2 、第161 條之3 、第163 條之1 及第164 條至第170 條規
    定之限制，均合先敘明。
二、認定犯罪事實所憑之證據及其理由：
    上開犯罪事實，業據被告於本院審理時坦承不諱（見本院卷
    第39、57、61頁），核與證人即告訴人乙○○、證人即少年
    王○帆於警詢、偵訊之證述相符，並有內政部警政署反詐騙
    諮詢專線紀錄表、高雄市政府警察局新興分局五福二路派出
    所受理詐騙帳戶通報警示簡便格式表、告訴人乙○○與詐騙
    集團LINE對話截圖、偽造之臺灣臺北地方法院檢察署強制性
    資產凍結執行書、刑事傳票截圖、告訴人所有之郵局帳戶（
    帳號詳卷）存摺明細、告訴人所有之台灣銀行帳戶（帳號詳
    卷）交易明細及臺灣銀行股份有限公司黃金業務收據、監視
    錄影畫面翻拍照片在卷可佐，足認被告自白與事實相符，並
    有證據補強，洵堪採為論罪科刑之依據。從而，本案事證明
    確，被告犯行堪以認定，應依法論科。
三、論罪科刑：
（一）罪名：
    1.核被告丙○○所為，係犯刑法第339 條之4 第1 項第1 款
      、第2 款之三人以上共同冒用公務員名義詐欺取財罪，刑
      法第216 條、第211 條、第220 條第2 項之行使偽造準公
      文書罪，及洗錢防制法第2 條第2 款、第14條第1 項之一
      般洗錢罪（涉犯參與犯罪組織罪嫌部分，不另為免訴之諭
      知，詳後述）。
    2.本案並未扣得與偽造準公文書上印文內容、樣式一致之偽
      造印章，參以現今科技發達，縱未實際篆刻印章，仍得以
      電腦套印或其他方式偽造印文，依本案卷證尚難認該等偽
      造之印章確實存在，亦不能認定被告有偽造印章之犯行。
    3.檢察官移送併辦部分，核與起訴之犯罪事實同一，應為起
      訴之效力所及，本院自應併予審理。 
    4.起訴意旨雖未就被告行使偽造準公文書犯行，於起訴書犯
      罪事實欄中敘明，惟該部分犯行與被告前開加重詐欺取財
      等犯行，有想像競合犯之裁判上一罪關係，為起訴效力所
      及，且業經本院告知此部分罪名（見本院卷第57頁），並
      給予被告表示意見之機會，已無礙被告之防禦權，附此敘
      明。
（二）罪數：
    1.被告所屬詐欺集團成員偽造公印文、印文之行為，為偽造
      準公文書之部分行為；其等偽造準公文書後進而持以行使
      ，其偽造之低度行為，為其後行使之高度行為所吸收，均
      不另論罪。
    2.本案被告先後2 次收受告訴人財物情形，係本於同一犯罪
      動機，在密切接近之時間、地點實施，並侵害同一法益，
      各行為之獨立性極為薄弱，依一般社會健全概念，在時間
      差距上，難以強行分開，在刑法評價上，以視為數個舉動
      之接續施行，合為包括之一行為予以評價，較為合理，僅
      論以接續犯之一罪。
    3.被告夥同詐欺集團成員所為之加重詐欺取財、行使偽造準
      公文書、洗錢等犯行，旨在詐得告訴人之財物，係一行為
      觸犯數罪名，為想像競合犯，應依刑法第55條前段規定，
      從其中法定刑較重之加重詐欺取財罪論處。
    4.被告與其所屬詐欺集團成員間，有犯意聯絡及行為分擔，
      縱被告與實際偽造前開文書、印文及撥打電話詐騙告訴人
      之成員互不相識，然就本件犯行，仍係在合同意思範圍內
      ，各自分擔犯罪行為之一部，並相互利用他人之行為，以
      達遂行犯罪之目的，仍應就其所參與犯行而生之全部犯罪
      結果共同負責，而論以共同正犯。
（三）按想像競合犯之處斷刑，本質上係「刑之合併」。其所謂
      從一重處斷，乃將想像競合犯組成之評價上數罪，合併為
      科刑一罪，其所對應之刑罰，亦合併其評價上數罪之數法
      定刑，而為一個處斷刑。易言之，想像競合犯侵害數法益
      者皆成立犯罪，論罪時必須輕、重罪併舉論述，同時宣告
      所犯各罪名，包括各罪有無加重、減免其刑之情形，亦應
      說明論列，量刑時併衡酌輕罪部分量刑事由，評價始為充
      足，然後依刑法第55條前段規定「從一重處斷」，非謂對
      於其餘各罪可置而不論。因此，法院決定處斷刑時，雖以
      其中最重罪名之法定刑，做為裁量之準據，惟於裁量其輕
      重時，仍應將輕罪合併評價在內（最高法院108 年度臺上
      字第4405號、第4408號刑事判決意旨參照）。洗錢防制法
      第16條第2 項則規定：「犯前2 條之罪，在偵查或審判中
      自白者，減輕其刑」。查被告就所犯洗錢防制法第14條之
      罪，於偵查及本院審理時均自白不諱，是就被告此部分所
      犯，應減輕其刑，又就被告上開犯行係從一重論處加重詐
      欺取財罪，是其此部分想像競合輕罪得減刑部分，本院於
      依照刑法第57條量刑時，將併予審酌。
（四）刑罰裁量：
      爰以行為人之責任為基礎，審酌被告不思以正當途徑獲取
      財物，竟圖不勞而獲而加入集團，共同侵害告訴人之財產
      法益，法紀觀念偏差，並使告訴人蒙受財產損失之痛苦，
      所為實有不該，惟念其犯後坦承犯行，態度尚可，兼衡被
      告之素行、本件犯罪之手段、情節、所生危害、分工程度
      、智識程度、家庭生活、經濟狀況等一切具體情狀（涉被
      告個人隱私，均詳卷），量處如主文所示之刑。
四、沒收與否之認定：
（一）偽造之印文：
    1.本件偽造之準公文書，係利用通訊軟體LINE傳送予告訴人
      收讀而行使之，均非屬被告及所屬本案詐欺集團所有之物
      ，不得為沒收之諭知。惟其上偽造「臺灣臺北地方法院檢
      察署印」公印文貳枚、「檢察官黃敏昌」印文貳枚、「書
      記官謝宗翰」印文貳枚，應依刑法第219 條規定，不問屬
      於犯人與否，宣告沒收之。
    2.上開準公文書之電磁紀錄檔案，其原始檔案及實際儲存之
      載體是否仍存在均不明，且經本案偵審程序後，該電磁紀
      錄已喪失為被告該次犯行之效用，本院因認欠缺刑法上之
      重要性，爰不予宣告沒收、追徵。
（二）犯罪所得：
    1.被告本件犯行，共取得1 萬元之報酬，業據被告供承在卷
      （見本院卷第63頁），應依刑法第38條之1 第1 項前段、
      第3 項規定宣告沒收，於全部或一部不能沒收或不宜執行
      沒收時，追徵其價額。
    2.另洗錢防制法第18條第1 項前段固規定：「犯第14條之罪
      ，其所移轉、變更、掩飾、隱匿、收受、取得、持有、使
      用之財物或財產上利益，沒收之」，但條文並無「不問屬
      於犯罪行為人與否」之要件，當以屬於（按指實際管領）
      犯罪行為人者為限，始應沒收。查被害人遭詐欺之款項、
      金塊，被告已依指示交付與褚俊賢，由褚俊賢再轉給集團
      其他成員，則本案遭被告掩飾、隱匿去向與所在之詐欺所
      得，已不在被告實際管領之中，自無從依上開規定諭知沒
      收，附此敘明。
五、不另為免訴諭知（被訴參與組織部分）
（一）公訴意旨雖另以：被告加入詐欺集團而為本件加重詐欺犯
      行，因認被告另涉組織犯罪防制條例第3 條第1 項後段之
      參與犯罪組織罪嫌。
（二）刑事訴訟法第302 條第1 款規定，同一案件曾經實體判決
      確定者，應諭知免訴之判決，即「一事不再理」原則。又
      訴訟上所謂之一事不再理，關於實質上一罪或裁判上一罪
      ，均有其適用。
（三）如行為人於參與同一詐欺集團之多次加重詐欺行為，因部
      分犯行發覺在後或偵查階段之先後不同，致起訴後分由不
      同之法官審理，為裨益法院審理範圍明確、便於事實認定
      ，即應以數案中「最先繫屬於法院之案件」為準，以「該
      案件」中之「首次」加重詐欺犯行與參與犯罪組織罪論以
      想像競合。縱該首次犯行非屬事實上之首次，亦因參與犯
      罪組織之繼續行為，已為該案中之首次犯行所包攝，該參
      與犯罪組織行為之評價已獲滿足，自不再重複於他次詐欺
      犯行中再次論罪，俾免於過度評價及悖於一事不再理原則
      。至於「另案」起訴之他次加重詐欺犯行，縱屬事實上之
      首次犯行，仍需單獨論以加重詐欺罪，以彰顯刑法對不同
      被害人財產保護之完整性，避免評價不足（最高法院109
      年度台上字第3945號判決意旨參照）。
（四）被告基於參與犯罪組織之犯意，加入詐欺集團，於109 年
      11月16日與該詐欺集團成員共同實行詐欺取財犯行，該案
      經繫屬於臺灣桃園地方法院，並經該院於110 年5 月11日
      以110 年度訴字第101 號判決確定（下稱前案），有臺灣
      高等法院被告前案紀錄表在卷可憑，且被告於本院審理中
      供承：本件詐欺集團與前案詐欺集團為同一集團，我沒有
      加入其他的詐欺集團，因之前有欠他們錢，所以他們還是
      叫我繼續做等語（見本院卷第39、41頁），衡酌前案中被
      告加入犯罪組織之時間與本案相距半年，所涉之犯罪手段
      亦均相仿，堪認被告本案所參與之犯罪組織與前案所參與
      者應為同一，則被告本案參與犯罪組織犯行，僅為其參與
      前案同一犯罪組織之繼續行為，具有實質上一罪關係。檢
      察官對於被告本案「110 年7 月20日」所犯本件加重詐欺
      犯行，重行起訴參與犯罪組織罪，惟因此部分如構成犯罪
      ，與前揭經本院判決有罪部分有想像競合犯之裁判上一罪
      關係，故不另為免訴之諭知。
據上論斷，應依刑事訴訟法第273 條之1 第1 項、第284 條之1
、第299 條第1 項前段，洗錢防制法第2 條第2 款、第14條第1
項，刑法第11條前段、第28條、第216 條、第211 條、第220 條
第2 項、第339 條之4 第1 項第1 款、第2 款、第55條、第38條
之1 第1 項前段、第3 項、第219 條，刑法施行法第1 條之1 ，
判決如主文。
本案經檢察官甲○○提起公訴，檢察官范文欽到庭執行職務。
中    華    民    國   110    年    12    月    7     日
                  刑事第五庭  法  官    黃政忠
以上正本證明與原本無異
如不服本判決應於收受判決後20日內向本院提出上訴書狀，並應
敘述具體理由。其未敘述上訴理由者，應於上訴期間屆滿後20日
內向本院補提理由書(均須按他造當事人之人數附繕本)「切勿逕
送上級法院」。
「因疫情而遲誤不變期間，得向法院聲請回復原狀」
中    華    民    國   110    年    12    月    8     日
                              書記官    儲鳴霄
附錄本判決論罪科刑法條：
中華民國刑法第211 條
偽造、變造公文書，足以生損害於公眾或他人者，處1 年以上7
年以下有期徒刑。
 
中華民國刑法第216 條
行使第210 條至第215 條之文書者，依偽造、變造文書或登載不
實事項或使登載不實事項之規定處斷。
 
中華民國刑法第220條
在紙上或物品上之文字、符號、圖畫、照像，依習慣或特約，足
以為表示其用意之證明者，關於本章及本章以外各罪，以文書論
。
錄音、錄影或電磁紀錄，藉機器或電腦之處理所顯示之聲音、影
像或符號，足以為表示其用意之證明者，亦同。
 
中華民國刑法第339條之4
犯第339 條詐欺罪而有下列情形之一者，處1 年以上7 年以下有
期徒刑，得併科1 百萬元以下罰金：
一、冒用政府機關或公務員名義犯之。
二、三人以上共同犯之。
三、以廣播電視、電子通訊、網際網路或其他媒體等傳播工具，
    對公眾散布而犯之。
前項之未遂犯罰之。
 
洗錢防制法第14條第1 項
有第2 條各款所列洗錢行為者，處7 年以下有期徒刑，併科新臺
幣5 百萬元以下罰金。
 
洗錢防制法第2條
本法所稱洗錢，指下列行為：
一、意圖掩飾或隱匿特定犯罪所得來源，或使他人逃避刑事追訴
    ，而移轉或變更特定犯罪所得。
二、掩飾或隱匿特定犯罪所得之本質、來源、去向、所在、所有
    權、處分權或其他權益者。
三、收受、持有或使用他人之特定犯罪所得。